【裁判字號】    97,重上更(一),102
【裁判日期】    981117
【裁判案由】    返還不當得利等
【裁判全文】
臺灣高等法院民事判決             97年度重上更(一)字第102號
上  訴  人  壬○○
訴訟代理人  南雪貞律師
上  訴  人  丁○○(即林長標之.
            戊○○(即林長標之.
            己○○(即林長標之.
            庚○○(即林長標之.
上四人共同
訴訟代理人  吳奎新律師
複  代理人  陳添信律師
上  訴  人  丙○○(即林長標之承受訴訟人)
            乙○○(即林長標之承受訴訟人)
            丑○○○(即林長標之承受訴訟人)
            卯○○○(即林長標之承受訴訟人)
上列當事人間返還不當得利等事件，兩造對於中華民國94年11月
10日臺灣臺北地方法院93年度重訴字第1150號第一審判決，各自
提起上訴，經最高法院第一次發回更審，本院於98年10月27日言
詞辯論終結，判決如下：
    主  文
原判決除確定部分外，關於駁回上訴人壬○○後開第二項之請求
，及該部分假執行之聲請，暨訴訟費用之裁判均廢棄。
上開廢棄部分，上訴人丁○○、戊○○、己○○、庚○○、丙○
○、乙○○、丑○○○、卯○○○應再給付上訴人壬○○新台幣
貳佰參拾參萬捌仟捌佰壹拾陸元，及自民國93年10月19日起至清
償日止，按年息5％計算之利息。
上訴人壬○○其餘上訴及上訴人丁○○、戊○○、己○○、庚○
○、丙○○、乙○○、丑○○○、卯○○○之上訴均駁回。
本判決第二項所命之給付，於上訴人壬○○以新台幣柒拾捌萬元
供擔保後，得假執行，但上訴人丁○○、戊○○、己○○、庚○
○、丙○○、乙○○、丑○○○、卯○○○如於假執行程序實施
前，以新台幣貳佰參拾參萬捌仟捌佰壹拾陸元預供擔保後，得免
假執行。
第一審（除確定部分外）、第二審及發回前第三審訴訟費用，關
於上訴人壬○○上訴部分，由上訴人壬○○負擔百分之四十，餘
由上訴人丁○○、戊○○、己○○、庚○○、丙○○、乙○○、
丑○○○、卯○○○連帶負擔；關於上訴人丁○○、戊○○、己
○○、庚○○、丙○○、乙○○、丑○○○、卯○○○上訴部分
，由上訴人丁○○、戊○○、己○○、庚○○、丙○○、乙○○
、丑○○○、卯○○○連帶負擔。
    事實及理由
一、程序方面：
  (一)上訴人林長標業於民國95年8月31日死亡，其繼承人丁○○
    、丙○○、乙○○、戊○○、己○○、庚○○，業於95年11
    月28日具狀聲明承受訴訟【見本院94年度重上字第595號卷
    （下稱本院前審卷）(二)49頁至59頁】，另繼承人卯○○○、
    丑○○○則分別於96年3月15日、同年6月13日經裁定命其承
    受訴訟在案（見本院前審卷(二)143頁、238頁，全體繼承人下
    稱丁○○8人），合先敘明。
  (二)上訴人丙○○、乙○○、丑○○○、卯○○○均經合法通知
    未於言詞辯論期日到場，核無民事訴訟法第386條所列各款
    情事，爰依上訴人壬○○之聲請，由其一造辯論而為判決。
二、上訴人壬○○起訴主張：伊父莊清榮與林長標及訴外人莊清
    和之祖父莊水、莊春行之父莊振福4人，於40年間共同出
    資購買坐落台北市內湖區之50筆土地，協議其中25筆以莊清
    榮名義登記，另如附表一所示之25筆土地（下稱系爭土地）
    則以林長標名義登記權利範圍。莊清榮於80年間亡故，其就
    上開土地之權利義務由伊繼承。前述原登記莊清榮名義所有
    之土地，其中17筆伊業依出資人之協議，辦理所有權移轉登
    記予林長標、莊清和、莊春行（下稱林長標3人）完畢，系
    爭土地則仍由林長標占有出租收益。各出資人間僅就85年6
    月1日以前莊清榮、林長標使用土地之對價或租金會算互抵
    結清，同年月2日之後林長標出租系爭土地所收取之租金，
    則迄未按出資人出資比例計算收益予伊，計林長標自85年6
    月至93年4月間收取訴外人王達股份有限公司（下稱王達公
    司）、台揚環保事業股份有限公司（下稱台揚公司）承租系
    爭土地之租金共新台幣（下同）12,059,000元，按伊繼承莊
    清榮之出資比例50％計算，林長標應給付伊6,029,500元之
    租金收益，屢經催討無果。爰本於繼承關係、不當得利、類
    推民法第541條之規定（信託利益返還請求權），求為命對
    造上訴人應給付伊6,029,500元，及自起訴狀繕本送達之翌
    日起至清償日止，按年息5％計算之利息，並願供擔保請准
    宣告假執行【原審駁回壬○○300,928.5元（6,029,500－1,
    808,850－3,919,721.5＝300,928.5）本息請求，因壬○○
    就此部分未上訴，已確定】。
三、上訴人丁○○、戊○○、己○○、庚○○（即林長標之承受
    訴訟人，此4人下稱己○○4人）則以：壬○○係繼承其父莊
    清榮之權利，卻未以全體繼承人名義起訴，當事人不適格。
    另系爭土地之其中7筆土地係林長標於36年間取得，其餘土
    地或於41年間、或於50年間向他人買受而取得，均於53年間
    訴外人東榮磚瓦工廠股份有限公司（下稱東榮公司）成立後
    提出作為該公司之資產，東榮公司雖停業，但系爭土地仍屬
    東榮公司之財產，壬○○與林長標間並無信託關係存在。至
    各出資人於79年12月5日、81年6月9日所簽之協議書，因預
    計系爭土地於85年以後即會被徵收，始對土地之使用記載迄
    85年6月1日止，惟締約之真意應係指至被徵收時止，系爭土
    地歸由林長標3人使用，並未有林長標3人應分配收益予壬○
    ○之約定，壬○○不得依上開協議書請求林長標返還信託利
    益。縱認林長標應返還收益，亦應扣除稅金、填土整地等花
    費、已支付予莊清和、莊春行之費用後，按壬○○就系爭土
    地之持分15％計算，並為民法第126條之5年時效抗辯等語，
    資為抗辯。求為命駁回壬○○之訴及假執行之聲請，如受不
    利判決，願供擔保請准宣告免假執行。
    上訴人丙○○、乙○○、丑○○○、卯○○○（即林長標之
    承受訴訟人）均無陳述及聲明。
四、原審為壬○○一部勝訴、一部敗訴之判決，即判命林長標應
    給付1,808,850元，及自93年10月19日起至清償日止，按年
    息5％計算之利息，並諭知壬○○、林長標分別以610,000元
    、1,808,850元供擔保後，得、免假執行，另駁回壬○○其
    餘之訴及假執行之聲請。
    壬○○就敗訴部分，僅就其中一部上訴，林長標就敗訴部分
    上訴（嗣林長標於95年8月31日死亡，由丁○○8人承受訴訟
    ），本院前審判決駁回兩造之上訴，經最高法院發回本院更
    審，壬○○之上訴聲明：(一)原判決關於駁回下列請求之部分
    廢棄。(二)丁○○8人應再給付壬○○3,919,721.5元，及自93
    年10月19日起至清償日止，按年息5％計算之利息。(三)願供
    擔保，請准宣告假執行。
    林長標（由丁○○8人承受訴訟）之答辯聲明：上訴駁回，
    如受不利判決，願供擔保請准宣告免假執行。另其上訴聲明
    ：(一)原判決不利於林長標之部分廢棄。(二)上開廢棄部分，壬
    ○○在第一審之訴及其假執行之聲請均駁回。
    壬○○之答辯聲明：上訴駁回。
五、兩造不爭執之事項如下（見本院卷277頁正面）：
  (一)坐落台北市○○區○里○段○○○段412、412-3、412-5、4
    12-6、412-7、412-8、412-9、412-24、412-25、412-26、
    412-27、412-28、412-29、412-30、412-31、412-32、412-
    33、412-38地號、及同段羊稠小段30、30-1、30-2、30-3、
    32、32-1、33地號等25筆土地，所有權應有部分3/10，係登
    記在林長標名下，並於80年1月10日、80年1月28日由莊清和
    、莊李勤、莊清榮申請預告登記（土地登記簿謄本見原審卷
    80頁至129頁）。
  (二)壬○○之父莊清榮與林長標、莊春行、莊清和於79年12月5
    日簽立協議書一份（見原審卷12頁至15頁）；林長標與壬○
    ○之父莊清榮於79年12月31日書立切結書各一份（見原審卷
    16頁至18頁）；壬○○、林長標、莊春行、莊清和於81年6
    月9日簽立協議書一份（見原審卷22頁至25頁）。
六、兩造爭執之事項如下（見本院卷278頁反面）：
  (一)如附表一所示之系爭土地，是否為訴外人東榮公司之資產？
    或壬○○與丁○○8人之被繼承人林長標間，存有信託契約
    ？
  (二)如壬○○與丁○○8人之被繼承人林長標間，存有信託契約
    ，則壬○○類推適用民法第541條之規定，請求丁○○8人按
    出資比例返還信託利益，有無理由？可請求返還之數額為何
    ？
  (三)如無信託契約存在，則壬○○依不當得利返還請求權，有無
    理由？
  (四)如係不當得利，或得返還信託利益，是否已罹於民法第126
    條所定之5年時效？
七、本院得心證之理由：
  (一)己○○4人抗辯壬○○繼承其父莊清榮之權利，未以全體繼
    承人名義起訴，其當事人不適格云云，然查被繼承人莊清榮
    之全體繼承人莊許蜜、莊銘芳、莊志明、壬○○、李莊美靜
    、莊美玲、莊銘宜業於81年6月1日簽署遺產分割協議書，同
    意系爭土地歸由壬○○一人繼承等情，業據壬○○提出遺產
    分割協議書為證（見原審卷26頁至30頁），另經本院調閱原
    審94年度重訴字第657號（下稱第657號卷）壬○○訴請林長
    標移轉系爭土地所有權應有部分之訴訟卷宗，查明證人莊許
    蜜（即壬○○之母）亦到院證述「土地要全部過戶給我兒子
    壬○○，等到土地可以賣了以後，價金才分給其他的女兒」
    等語（見第657號卷(一)279頁、280頁），此外證人李莊美靜
    （即壬○○之姐）、莊銘芳、莊美玲、莊銘宜（均為壬○○
    之妹）、柯蓮花（莊志明之妻，即壬○○之弟媳）亦分別證
    述各繼承人確曾簽署上開遺產分割協議書，同意系爭土地之
    權利歸由壬○○取得，日後土地出賣時再分配金錢予他繼承
    人（見第657號卷(一)280頁至283頁），是壬○○以自己名義
    單獨提起本件給付之訴，其原告之當事人適格並無欠缺。己
    ○○4人辯稱應以莊清榮之全體繼承人名義一同起訴云云，
    洵無足取。
  (二)壬○○主張縱認系爭土地原為東榮公司之資產，惟投資東榮
    公司之4家族已於79年12月5日、79年12月31日、81年6月9日
    另訂協議書，其及林長標、莊清和、莊春行就系爭土地另成
    立信託關係等情（見本院卷279頁），己○○4人則否認壬○
    ○及林長標間存有信託契約，辯稱系爭土地為東榮公司所有
    ，僅借名登記予林長標云云。經查：
    1.東榮公司於53年6月17日成立，股份為10股，股東為莊清
      榮（2股）、莊政吉（2股）、莊元吉（1股），莊振福（1
      股）、林長標（2股）、莊水（1股）、莊李勤（即莊振
      福之妻，1股），有東榮公司之公司登記資料卷宗可參（
      內附公司章程、股東名冊，經濟部公司執照及股東名冊見
      原審卷71頁至73頁）。另林長標、壬○○、莊春行曾對莊
      清和提起確認房屋所有權存在之訴訟，案經台灣士林地方
      法院93年度訴字第16號審理，證人莊政吉曾證述「我是民
      國53年初到東榮磚廠上班，於該年並受東榮公司莊清榮指
      派接收東興磚工廠．．」、「（東榮公司為何有權接收東
      興公司？）因為當時有將東興買下來，我是聽莊清榮講的
      」（見本院前審卷(二)83頁）、「（你有入東榮股權，56年
      你離開之後股權由誰受理？）離開之後將股份讓給莊清榮
      ，但不知道有無辦登記」（見前審卷(二)84頁）、「（你離
      開東榮公司時，東榮公司股權比例為何？）莊清榮是10分
      之5、林長標是10分之2、莊振福是10分之2、莊水是10
      分之1」、「（莊清榮多出來之1股是誰給的？）莊元吉在
      我之前就將股份讓給莊清榮」（見前審卷(二)85頁、86頁）
      ，依其證言所示，其2股股權及莊元吉1股股權均讓與予莊
      清榮所有。又證人莊李勤證述「我先生莊振福在東榮成立
      時入股，他是入2股，林長標是2股，莊振富是5股，莊水
      是1股」、「林長標出土地及將4間房屋借給公司使用，
      其他人是出錢」、「（當初東榮公司經營人是何人？）是
      莊振富、林長標、莊振福、莊水」、「（莊清榮何時到
      公司？）莊清榮當完兵後，莊振富叫他到公司來．．」（
      見前審卷(二)87頁、88頁），上訴人丑○○○亦以證人身分
      證稱「有錢出錢，有土地出土地，我父親本來是在東興磚
      工廠結束後出土地並進入東榮公司，東興磚工廠是他一個
      人的」等語（見前審卷(二)89頁），另莊清榮、莊政吉、莊
      元吉均為莊振富之子，亦為兩造所不爭執，是綜觀上開證
      人之證言，足認東榮公司成立時，是由4大家族投資，其
      中莊振富占5股（將股權登記予其子莊清榮、莊政吉、莊
      元吉名下，嗣莊政吉、莊元吉將股權讓與予莊清榮）、莊
      振福占2股（由自己及妻莊李勤各登記持有1股）、林長標
      占2股，莊水占1股，且從該公司之股東名冊可知，東榮
      公司係一般閉鎖型公司，股東組成份子單純，除上開4家
      族成員外，別無其他成員。
    2.系爭土地（如附表一所示）登記在林長標名下，其中於36
      年7月1日登記者有7筆（即內湖區○里○○○○段412-28
      地號至412-33地號、412-38地號）、41年1月1日登記者有
      1筆（同上小段412-26地號）、50年1月10日登記者有4筆
      （同上小段412-24、412-25、412-27地號、同上段羊稠小
      段32-1地號），其餘13筆土地均在70年8月22日登記（部
      分所有權應有部分係東榮公司成立前已取得，另於65年3
      月16日因與他人和解再取得部分應有部分），此有土地登
      記簿謄本可參（見原審卷80頁至129頁），參諸上訴人丑
      ○○○前揭證言，已明確證述林長標係以土地出資一節，
      是系爭土地之所有權應有部分雖登記予林長標名下，惟事
      實上應係林長標結束東興磚工廠後，以系爭土地出資而投
      資予東榮公司。壬○○認系爭土地為莊清榮、林長標、莊
      水、莊振福於40年間共同出資購買云云，應屬誤會。
    3.又東榮公司於61年停業，為兩造所不爭執，且均未進行公
      司清算程序（經台北市政府以94年10月6日府建商字第094
      03743700號函為廢止公司登記之行政處分，台北市政府94
      年冬字第44期公報已公告，見該公司登記卷宗），各股東
      均無法取得東榮公司之剩餘財產。嗣林長標、莊春行（即
      莊振福之子）、莊清榮及莊清和（即莊水之孫）4 人於
      79年12月5日就以莊清榮名義登記之25筆土地及林長標名
      義登記之系爭土地簽訂協議書，其內容約定其中24筆土地
      以莊清榮名義登記為所有權人，持分全部，分配為莊清榮
      50％、林長標20％、莊春行20％、莊清和10％；另25筆土
      地暫以林長標名義登記為所有權人，持分3/10，分配為莊
      清榮持分15％、林長標持分6％、莊春行持分6％、莊清和
      持分3％；另1筆暫以莊清榮名義登記所有權人，持分600/
      1920，分配為莊清榮持分5/32、林長標持分2/32、莊春行
      持分2/32、莊清和1/32。另記載「本協議分配效力以及日
      後移轉登記之效力亦及於立協議書人之權利承受人及其繼
      承人」、「土地登記名義人均同意無條件辦理土地預告登
      記予簽立協議書人」，有協議書可稽（見原審卷12頁至15
      頁），林長標及莊清榮於79年12月31日各自書立切結書予
      另外三人，該切結書記載「立切結書人林長標於民國79年
      12月5日所簽立與莊清榮、莊清和、莊春行等人共同出資
      購買土地（標示詳如後附協議書）以本人名義登記土地，
      如立協議書人中要辦理其應取得持分移轉登記或預告登記
      時，立切結書人願無條件備妥證件隨時蓋章或補章完成登
      記．．」，有切結書可憑（莊清榮書立者文字亦雷同，見
      原審卷16頁至18頁）。再則，莊清榮於80年8月5日死亡後
      ，壬○○、莊春行、莊清和、林長標復於81年6月9日簽訂
      協議書，內容再次確認壬○○應將原登記予父莊清榮名下
      之17筆土地俟繼承登記完成後，將產權移轉登記文件備齊
      交付其餘3人，按莊春行2/10、林長標2/10、莊清和1/10
      ，辦理權利範圍持分過戶手續，莊春行、林長標、莊清和
      同時各開立本票面額904萬元、902萬元、452萬元之本票
      於過戶完成時，由代書轉交予壬○○，林長標亦同意將系
      爭25筆土地之權利範圍1/2之所有權移轉及原預告登記之
      塗銷所需證件交與壬○○，增值稅由壬○○負責繳清等語
      ，亦有該協議書足佐（見原審卷22頁至25頁），是由上開
      協議書、切結書之文義，無論是前揭莊清榮名下之17筆土
      地（其餘土地已出售），或林長標名下之系爭土地，其土
      地權利範圍持分比例之分配均係莊清榮（由壬○○繼承）
      、林長標、莊春行、莊清和按5：2：2：1之比例為分配，
      符合4家族對東榮公司股權所占有之比例。
    4.按「解釋意思表示，應探求當事人之真意，不得拘泥於所
      用之辭句」，民法第98條定有明文。另解釋當事人之契約
      ，應以當事人立約當時之真意為準，而真意何在，又應以
      過去事實及其他一切證據資料為斷定之標準，不能拘泥文
      字致失真意，最高法院39年台上字第1053號判例參照。查
      證人莊清和承認系爭79年12月5日、81年6月9日之協議書
      為其所簽署，因祖父莊水之繼承人現在僅有伊1人，並
      證述「（簽立協議書各合夥人《應指4家族》是否協議推
      派一人代表簽立協議書？）林長標說只要推派1人出來寫
      協議書就好」、「我們持分是十分之一」等語（見原審卷
      137頁、138頁）；證人莊春行亦承認簽署系爭79年12月5
      日、81年6月9日之協議書，並證稱「我繼承我父親的」、
      「（為何只有你一人出面簽立協議書？）協調好由我代表
      出來繼承」、「（這些土地是否東榮公司之資本？）公司
      的」等語（見原審卷142頁、143頁），是莊春行、莊清和
      於簽署上開協議書時，顯知悉系爭土地屬已停業之東榮公
      司所有，且同意按其家族投資東榮公司之比例分配系爭土
      地之權利。參諸原登記予莊清榮名下之17筆土地，壬○○
      在辦理繼承登記後，已依前揭二份協議書、切結書之約定
      ，將所有權應有部分按所約定之分配比例移轉登記予林長
      標、莊春行、莊清和完畢，此為兩造所不爭執，足可採信
      。另莊清和、莊李勤、莊清榮亦於80年1月間對登記為林
      長標名下之系爭土地為預告登記，有土地登記簿謄本可參
      （見原審卷19、80頁至129頁），由上述4家族投資東榮公
      司之經過、簽署協議書之源由、事後履行之情形等情狀綜
      合觀之，堪認79年12月5日莊清榮、林長標、莊春行、莊
      清和簽訂之協議書係為因應東榮公司早已歇業，卻未進行
      公司清算程序，各股東無法按投資比例循清算程序取回公
      司之剩餘財產，而登記予莊清榮、林長標名下之多筆土地
      之權利歸屬仍需予釐清，為簡化程序，故權宜由原始4家
      出資股東各自推派代表1人訂立協議，按股東投資比例逕
      行分配土地，省略簡縮將上開各登記於林長標、莊清榮名
      下土地先移轉登記回東榮公司，再進行公司清算分配剩餘
      財產予各股東之程序。是就各筆土地之權利歸屬於79年12
      月5日莊清榮、林長標、莊春行、莊清和簽訂該份協議書
      時，該4人已分配確定，該協議書始載明「本協議分配效
      力以及日後移轉登記之效力亦及於立協議書人之權利承受
      人及其繼承人」文句，約定效力會及於「權利承受人及各
      人之繼承人」，是事實上足認莊清榮、林長標、莊春行、
      莊清和已就登記予莊清榮、林長標名下之土地成立信託契
      約，即權利外觀上各筆土地雖仍然分別登記為莊清榮、林
      長標名下，惟就其4人之內部關係而言，係依莊清榮、林
      長標、莊春行、莊清和，按5：2：2：1之比例享有權利。
      是壬○○主張於79年12月5日莊清榮與林長標3人另成立信
      託契約一節，洵屬可採。林長標辯稱系爭土地為東榮公司
      所有而借名登記予其名下云云，如莊清榮、林長標、莊春
      行、莊清和仍繼續欲維持此借名登記關係，即無於79年12
      月5日另外再簽訂協議書之必要，是林長標此之抗辯，殊
      非足取。況壬○○訴請林長標之繼承人應將系爭土地之所
      有權應有部分依上開協議書之約定移轉登記予壬○○，已
      獲原審94年度重訴字第657號民事判決，壬○○勝訴確定
      在案，併予敘明。
  (三)如前所述，莊清榮、林長標、莊春行、莊清和係在信託法施
    行前（信託法於85年1月26日公布）成立信託關係，而信託
    行為乃以當事人間之信任關係為基礎，其性質與委任關係類
    似，故類推適用關於民法委任之規定，而依民法第541條，
    受任人因處理委任事務，所收取之金錢、物品及孳息，應交
    付於委任人；受任人以自己名義，為委任人取得之權利，應
    移轉於委任人之規定，壬○○依繼承關係，請求林長標返還
    信託關係所生之利益，於法有據。林長標辯稱因於81年間已
    知台北市政府欲將系爭土地劃為內湖第五期市地重劃，預計
    4、5年內會實現，且莊清榮已於系爭土地上使用長達18年之
    久，兩造始於81年6月9日協議之後使用權均歸林長標3人使
    用云云，查依兩造、莊春行、莊清和於81年6月9日所簽立之
    協議書所載：「立協議書人壬○○、莊春行、莊清和、林長
    標以下簡稱甲乙丙丁方，茲為下列事項，達成協議如左：..
    ..二、雙方同意補償金及地上物之問題協調解決完成後，丁
    方（指林長標）將其名下台北市○○區○里○○○○段412
    地號等計25筆其權利範圍持分各2/1之所有權移轉及原預告
    登記之塗銷所需證件交予甲方（指壬○○）。....關於前第
    二條之地上物問題雙方達成協議如左：第一、莊清和至民國
    81年6月9日止，以前之租金應付給公司新台幣壹拾貳萬元正
    。第二、林長標等三人目前使用之土地，租期以民國81年6
    月1日起至民國85年6月1日止，與莊清榮前已使用18年之租
    金互抵。．．」（見原審卷23頁、24頁），該協議書明定莊
    清榮先前使用土地18年之利益與林長標3人使用至85年6月1
    日止之收益互抵。證人莊清和亦證稱：「（85年以後土地權
    利是4人或3人？）維持4人」、「（你所稱維持4人，是4人
    共同使用或只有被告《林長標》，你及莊春行有權出租使用
    土地？）王達貨櫃從81年租到93年，沒有再轉租，4人都有
    權使用」等語（見原審卷141頁），是林長標辯稱85年6月1
    日以後系爭土地之使用收益均歸其及莊清和、莊春行云云，
    已難採信，且依林長標所言，其等於81年6月9日簽立協議書
    時，預計4、5年土地將因重劃被徵收一節為真，適足認定林
    長標締約時僅預估自己及莊春行、莊清和得使用系爭土地4
    、5年，且以此之收益與莊清榮先前使用系爭土地之收益互
    抵，故林長標辯稱使用土地迄重劃云云，亦無足採。綜上，
    81年6月9日簽署之協議書就系爭土地之使用收益互抵情形，
    僅約定至85年6月1日止，則壬○○主張自85年6月2日後應依
    兩造信託之內部關係，定其使用收益之歸屬，應屬可採。
  (四)壬○○主張林長標將部分系爭土地出租予王達公司、台揚公
    司，業據其提出90年4月17日林長標與莊春行、莊清和之協
    議書及土地承租契約書為憑（見原審卷32頁、33頁），經查
    ：
    1.王達公司部分：王達公司實際負責人癸○○證稱：「租期
      到93年4月12日就沒有租了」、「（租金給付情形？）租
      金我都是現金給付，剛開始是每月14萬元整，從80年9月
      到85年5月，85年6月因那塊地有占用公家的地，租金有降
      變成每月12萬5千元，一直到89年12月。90年以後，90年
      那一整年沒有付，直到最後以每月10萬元計算，．．租金
      算到93年4月，我都沒有欠他，只有其中二個月沒有付10
      萬元，因為土地重劃我們要搬遷，就算給我的搬遷費。我
      都直接交給林長標」、「（你到租約終止時有無欠林長標
      租金？）沒有」、「（有發生好幾個月沒有付租金後來有
      無補足？）有」，該名證人與兩造並無恩怨或利害關係，
      無偏頗任何一造之必要，是其所為證言，應屬可信。則自
      85年6月2日至89年12月，計54個月又29日，租金每月125
      ,000元，租金共6,870,833元（54×125,000＋125,000×2
      9/30＝6,870,833）。自90年1月至93年4月12日止，計39
      個月又12日，扣除2個月租金未付（搬遷費），共37個月
      又12日，每月租金100,000元，租金共3,740,000元（37
      ×100,000＋100,000×12/30＝3,740,000），林長標出租
      部分系爭土地予王達公司之租金，共10,610,833元（
      6,870,833＋3,740,000＝10,610,833）。至於財政部台灣
      省北區國稅局三重稽徵所95年6月8日北區國稅三重二字第
      0950006725號函雖檢附王達公司自85年至92年度開立之租
      賃房屋扣繳憑單，其85年度租金為360,000元、86年度租
      金為460,000元、87年至92年度租金均為480,000元（見本
      院前審卷(一)156頁至160頁），遠低於證人癸○○所述給付
      租金之數額，惟前揭扣繳憑單係供申報稅捐使用，尚不足
      據以認定係王達公司真實給付租金之數額，故本院認仍應
      以證人癸○○所述者為真實，併予敘明。
    2.台揚公司部分：證人即台揚公司負責人高秀祝證稱：「租
      金剛開始6萬8，後來鑑界坪數縮小減了5千元。從91年5月
      收6萬8，繳了1年到92年4月。從5月開始繳6萬3，收了多
      久我忘了，93年我們就搬了」、「（租金交何人？）交林
      長標的女兒．．」、「（承租是否到93年4月份？）是」
      、「我們簽約要報台北市環保局核備，事後請地主鑑界，
      結果只有使用412-8，合約上400坪，我們使用不到250坪
      」等語（見原審卷176頁、177頁），並提出土地承租契約
      書影本二份為憑（見原審卷180頁、181頁），則自91年5
      月至92年4月，計12個月，每月租金68,000元，租金計
      816,000元。92年5月至93年4月（土地租賃契約書手寫加
      註林長標退回一個月63,000元租金，故扣除一個月），計
      11個月，每月租金63,000元，租金為693,000元。合計
      1,509,000元（816,000＋693,000＝1,509,000）。林長標
      雖辯稱台揚公司僅承租至93年2月份，3月份即未承租云云
      ，惟查，林長標並未舉證以實其說，且依證人高秀祝所提
      土地承租契約書，林長標、莊春行與承租人結算之日期在
      93年4月22日，是證人高秀祝證稱承租至93年4月，應屬可
      採，林長標前揭辯解，尚不足採。
    3.依上所述，王達公司與台揚公司租金合計12,119,833元（
      10,610,833＋1,509,000＝12,119,833）。
  (五)林長標抗辯稅金、填土整地等各項費用應予扣除等等，茲析
    述如下：
    1.對林長標繳納地價稅266,002元、租賃所得稅370,000元，
      壬○○並不爭執（見本院卷321頁），應予扣除。
    2.仲介費200,000元：
      檢視證人辛○○出具之收據其上固記載「茲收到林長標先
      生給付內湖區○里○段○○○段412之8地號土地租賃仲介
      佣金新台幣貳拾萬元正無誤．．中華民國91年1月7日」（
      見本院卷81頁），惟證人辛○○證稱「這張是我簽收的沒
      有錯，那時己○○小姐說有土地要出租，請我幫他介紹，
      我介紹一個姓張的先生，現在名字我忘記了，是要作與砂
      石場有關的，地號412-8地號，它是一塊空地，訂立3年租
      約，仲介費雙方各付10萬元，承租者將現金拿給林長標，
      林長標開20萬元的票給我，所以林長標實際上只有付10萬
      元」（見本院卷118頁正反面），是林長標既因管理系爭
      土地而支付予證人辛○○100,000元，此部分費用自應扣
      除，逾此部分即不應扣除。
    3.廣告費240,000元：
      業據提出炫金鋁鋼工業有限公司（下稱炫金公司）出具之
      單據為證（見本院卷82頁、83頁），另證人即炫金公司負
      責人張一德亦證述莊春行有付給他2次各12萬元，共24萬
      元之廣告費用，不鏽鋼材質，做好之後放在成功交流道附
      近等語（見本院卷117頁反面）；證人莊甲○○（即莊春
      行之妻）亦證述該24萬元係由莊春行向林長標請款後支付
      ，是內湖土地要出租需要做廣告招牌等語符合（見本院卷
      174頁），是上開費用應予扣除。壬○○雖謂莊春行在內
      湖尚有其他土地，難認與系爭土地有關云云，惟如係莊春
      行個人所有之土地出租所需之廣告招牌，衡情林長標應無
      願意支付該廣告費用之理，是壬○○上開主張，洵無足取
      。
    4.91年2月25日支出搭建圍籬費用70,000元、同年2月15日、
      同年2月25日支出搭建鐵皮屋費用320,000元、180,000元
      （計570,000元），有單據3張可參（見本院卷86頁至88頁
      ）。另證人子○○亦到院證述「是我簽名的，施工地點是
      在內湖高速公路旁邊，我都是與一位林小姐接洽，我有去
      施作圍籬跟鐵皮屋，我有領到這些錢」、「好像是91年、
      92年，這個收據是我做好之後向他請款所寫的」（見本院
      卷175頁正反面），是林長標既因系爭土地需修繕圍籬、
      鐵皮屋而支出上開費用，即應扣除。
    5.整地費600,000元、460,000元、修繕及維修費394,000元
      、327,500元、210,500元、136,500元、水電工程費150,
      000元，業據提出證人寅○○出具之收據7張為證（見本院
      卷84頁、85頁、89頁至93頁），另證人寅○○亦到院證述
      「是我簽名，84頁這張是我去內湖成功交流旁邊做的工程
      ，我去將地整平，85頁這張是垃圾清運，是我去清運，地
      點也是在成功交流道附近，89頁這張是做排水溝的工程，
      地點也是在成功交流道附近，90頁這張是颱風過後修繕，
      地點也是在成功交流道附近，91頁、92頁、93頁也是颱風
      過後遭毀損的修繕工程，林長標找我去做，這些錢我都有
      收到」、「因為土地被車壓壞或者颱風過後林長標就找我
      去修繕，錢是林長標付給我的，我有申報所得但是我沒有
      開公司。林長標要求我用幾磅的混泥土去修繕我就用幾磅
      的」等語（見本院卷147頁反面、148頁），是證人寅○○
      證實林長標有支出上開費用，即應予扣除。至於證人辰○
      ○（即莊清和之妻）雖到院證述其住在王達公司附近，並
      無颱風淹水或修繕路面之情形等語（見本院卷148頁反面
      ），惟證人辰○○僅係居住於王達公司之附近，無可能觀
      測系爭土地之一舉一動，是憑其所言，尚難認系爭土地無
      修繕及整地之情形，故本院認仍以證人寅○○之證述，較
      屬可採。
    6.90年4月20日支出貨櫃押連金9,000元，固有訴外人巳○○
      出具之收據為證（見本院卷94頁），惟此係私文書之性質
      ，壬○○既否認為真正，己○○等復未能舉證以實其說，
      故此部分費用，即不應扣除。
    7.林長標抗辯支出交際費316,580元、什支（測量費等）29,
      000元云云（見本院卷80頁編號12及13），惟交際費係林
      長標、莊春行、莊清和等家族聚餐而花用，壬○○既未參
      與，尚難認屬管理系爭土地必要之費用，此部分金額不應
      扣除。另什支費用並無證據可佐，其請求扣除，亦屬無據
      。
    8.綜上，得扣除之各項費用計為3,824,502元。
      （266,002＋370,000＋100,000＋240,000＋570,000＋600
      ,000＋460,000＋150,000＋394,000＋327,500＋210,500
      ＋136,500＝3,824,502）
  (六)林長標抗辯壬○○對系爭土地僅有15％權利，應依此比例計
    算可得收益云云，惟查系爭土地雖登記林長標所有權應有部
    分30％，另外70％為訴外人曹阿河家族所有，惟因分管之關
    係，曹家就該出租予王達公司、台揚公司之土地租金不得再
    主張權利等情，業據證人莊清和證稱租金無需再分配予曹家
    等語在卷（見原審卷139頁），是林長標抗辯壬○○僅能按
    15％比例分配云云，殊非足取。又林長標再辯稱從帳冊中查
    知莊清和已領取82萬元、莊春行已領取3,763,000元，合計
    4,583,000元，亦應扣除云云（見本院卷303頁），然租金係
    由林長標領取後，再統籌分配予莊春行及莊清和，此由證人
    莊清和證述「（租金你分配十分之一，其餘如何分配？）其
    餘在林長標那裡，我不知道如何分配」（見原審卷139頁）
    ；證人莊春行證稱「出租人是林長標，第一年有收十多萬元
    ，我有分配到租金，85年後我照持分十分之二有分配到租金
    ，實際分多少我忘了，後來有留一部分作整地費、地價稅、
    仲介費、出資廣告，律師費、工寮處理費」等語甚詳（見原
    審卷142頁），是系爭土地出租予王達公司、台揚公司之租
    金，顯係由受託人林長標統籌收取後，再分配予各信託人，
    是受託人林長標依法負有按各信託人之內部權利比例予以分
    配所得利益之義務，其辯稱應扣除已分配金錢云云，即於法
    無據。況莊清和之內部權利比例為1/10，本可領得829,533
    元【（12,119,833－3,824,502）×1/10＝829,533】，縱認
    已領取82萬元亦屬有據，此部分金額不應扣除。故林長標辯
    稱應扣除莊清和、莊春行領取之金額云云，並非可採。林長
    標再抗辯本件應適用民法第126條之5年短期時效云云，然壬
    ○○係主張信託利益返還請求權，此部分之時效應為15年，
    其於93年9月24日起訴，此有原審起訴狀上收日期戳章可參
    （見原審卷4頁），其請求自85年6月2日起林長標所收取之
    租金應按各信託人間之內部權利比例為分配，並未罹於15
    年時效，是林長標抗辯5年時效云云，亦非可採。
  (七)綜上，王達公司、台揚公司之租金為12,119,833元，扣除稅
    金、填土整地等各項費用3,824,502元後，壬○○之內部權
    利為5/10，可分配4,147,666元（原審判准1,808,850元本息
    ，壬○○得再請求2,338,816元本息）。
    【（12,119,833－3,824,502）×5/10＝4,147,666，
      4,147,666－1,808,850＝2,338,816  元以下4捨五入】
八、從而，壬○○類推適用民法第541條之規定，依信託利益返
    還請求權，請求林長標之承受訴訟人即上訴人丙○○、乙○
    ○、丁○○、戊○○、丑○○○、己○○、卯○○○、庚○
    ○給付4,147,666元及自起訴狀繕本送達之翌日即93年10月
    19日（起訴狀繕本於93年10月18日送達，送達回執見原審卷
    39頁）起至清償日止，按年息5％計算之利息，應予准許，
    其逾上開部分之請求，不應准許。原審判決（確定部分除外
    ）就上開應准許部分，僅判命林長標給付1,808,850元本息
    ，而駁回壬○○2,338,816元本息之請求及該部分假執行之
    聲請，於法未合，壬○○上訴意旨指摘原審判決此部分不當
    ，求為廢棄，為有理由，爰由本院改判如主文第二項所示，
    並諭知供擔保得、免假執行。另原審判決就上開應准許之其
    中1,808,850元部分為林長標敗訴之諭知，並依聲請命供擔
    保得假執行，及不應准許之1,580,905.5部分（計算式：上
    訴請求之3,919,721.5元－2,338,816元＝1,580,905.5元）
    ，為壬○○敗訴之諭知且駁回該部分假執行之聲請，並無不
    合，林長標、壬○○上訴意旨指摘原審判決上開部分不當，
    求為廢棄，均無理由，應予駁回。
九、本件事證已臻明確，兩造其餘攻擊防禦方法及立論之證據資
    料，均經本院審酌後，對判決結果不生影響，爰無庸逐一論
    述，另本院既認壬○○依繼承、信託利益返還請求權之請求
    為有理由，對於其不當得利請求權之主張，無再予論述之必
    要，均併此敘明。
十、據上論結，本件上訴人壬○○之上訴為一部有理由、一部無
    理由、上訴人丙○○、乙○○、丁○○、戊○○、丑○○○
    、己○○、卯○○○、庚○○之上訴為無理由，依民事訴訟
    法第449條第1項、第450條、第79條、第85條第2項、第463
    條、第390條第2項、第392條第2項、第385條第1項前段，判
    決如主文。
中    華    民    國    98    年    11    月    17   日
                  民事第十六庭
                        審判長法  官  王聖惠
                              法  官  邱瑞祥
                              法  官  呂淑玲
正本係照原本作成。
如不服本判決，應於收受送達後20日內向本院提出上訴書狀，其
未表明上訴理由者，應於提出上訴後20日內向本院補提理由書狀
（均須按他造當事人之人數附繕本）上訴時應提出委任律師或具
有律師資格之人之委任狀；委任有律師資格者，另應附具律師資
格證書及釋明委任人與受任人有民事訴訟法第466條之1第1項但
書或第2項（詳附註）所定關係之釋明文書影本。
中    華    民    國    98    年    11    月    18    日
                              書記官  明祖全
附註：
民事訴訟法第466條之1（第1項、第2項）：
對於第二審判決上訴，上訴人應委任律師為訴訟代理人。但上訴
人或其他法定代理人具有律師資格者，不在此限。
上訴人之配偶、三親等內之血親、二親等內之姻親，或上訴人為
法人、中央或地方機關時，其所屬專任人員具有律師資格並經法
院認為適當者，亦得為第三審訴訟代理人。

司法院資訊處製作；財團法人民間司法改革基金會備份。
